【裁判字號】    99,訴,161
【裁判日期】    990727
【裁判案由】    給付會款
【裁判全文】
臺灣桃園地方法院民事判決               99年度訴字第161號
原      告  辰○○
            己○○
            丑○○
            寅○○
            卯○○
            壬○○
            丙○○
            甲○○
兼上三人共同
訴訟代理人  庚○
原      告  癸○○
訴訟代理人  辛○○
原      告  戊○○
            乙○○
被      告  森錩股份有限公司
法定代理人  子○○
上列當事人間請求侵權行為損害賠償事件，本院於民國99年7 月
13日辯論終結，判決如下：
    主  文
原告之訴駁回。
訴訟費用由原告乙○○、甲○○各負擔五百分之七十四、原告庚○、辰○○、己○○、丑○○、寅○○、卯○○、丙○○、癸○○、戊○○各負擔五百分之三十七、原告壬○○負擔五百分之十
九。
    事實及理由
壹、程序事項：
一、原告起訴之聲明雖係被告應連帶賠償原告等人各新台幣（下
    同）41,200元，及均自民國97年9 月8 日起至清償日止，按
    週年利率百分之6 計算之利息。惟渠等先於本院98年度壢簡
    字第964 號言詞辯論程序中表明渠等起訴之事實欄中雖表明
    被告與訴外人丁○○○共同詐欺，然就丁○○○部分業以另
    行起訴，因此本件僅就被告1 人提起訴訟，嗣於本院審理時
    ，其聲明已變更為僅請求被告應各給付41,200元，顯見原告
    提起本件訴訟，聲明之連帶給付，僅係事實上之誤載，嗣後
    業以更正。再原告之聲明雖本係，被告各給付原告41,200元
    ，然於本院99 年7月13日言詞辯論期日時，變更為被告應給
    付原告甲○○、乙○○各82 ,400 元、原告庚○、辰○○、
    己○○、丑○○、寅○○、卯○○、丙○○、癸○○、戊○○各41,200元、原告黃瑞寶20 ,600 元，及均自97年9 月21
    日起至清償日止，按週年利率百分之6 計算之利息。然觀之
    原告之起訴狀業已載明原告甲○○、乙○○各2 會，而原告
    黃瑞寶僅半會，亦足認原告先前之起訴狀，就聲明被告應給
    付原告等人各41,200元，亦屬誤繕，另就利息起算日亦敘明
    係由97年9 月20日開標之翌日起算，則原告前開就聲明之變
    更，均僅屬事實上之更正，而非訴之變更追加，合先敘明。
二、被告丑○○、寅○○、卯○○、丙○○、徐萬福、乙○○經
    合法通知，未於言詞辯論期日到場，核無民事訴訟法第386
    條各款所列情形，爰依被告之聲請，由其一造辯論判決。
貳、實體事項：
一、原告主張：
（一）緣原告等人與被告皆係參與丁○○○擔任會首之合會，會
      期自97年4 月20日起至99年12月20日共33會，每期之會金
      為50,000元，並採用內標制。其中原告乙○○、甲○○之
      會份係2 會、原告壬○○之會份係半會，其餘之原告及被
      告之會份皆係1 會。詎97年9 月20日當期開標日時，會首
      丁○○○告知係由被告得標，原告等人遂將當期之會款全
      數交予丁○○○，然於當年10月20日時，丁○○○竟告知
      伊兒子所經營之公司經營不善，即將倒閉，伊已無力繼續
      進行合會，且目前亦無資力將原告等人前所繳納之會款返
      還。原告等人遂提議將97年9 月20日當期所繳納之會款返
      還，丁○○○竟稱伊係會首，僅伊才有權收取會款，當場
      原告遂與丁○○○發生爭執，嗣後丁○○○竟拿出轉讓聲
      明書，稱被告業將會份讓與伊，當下原告並不知悉轉讓書
      之真假，遂請被告之法定代理人出面說明，然其均未出面
      ，原告更懷疑，被告與丁○○○有勾結之情事。
（二）被告雖抗辯，其確實於97年9 月20日前，業將其會份轉讓
      予丁○○○，然觀其轉讓聲明書應係97年9 月20日才傳真
      予丁○○○，足認該轉讓證明書應係偽造。另被告雖提出
      其與丁○○○之資金往來資料，並稱前開資料可證其於97
      年9 月20日前業已退會，丁○○○並已將其先前所繳納之
      會款返還，惟其就何時退出合會一事，先稱係97年7 月份
      ，又稱係97年8 月份，亦可徵其所稱不實，復其提出之相
      關資金資料中，竟有70元之尾數，然系爭合會標會之尾數
      僅至百元，豈可能有70元之尾數。況依民法之規定，法人
      不得參加合會，被告竟違反前開規定，更可佐證伊故意詐
      欺原告等人。再縱如被告所述，伊係認為丁○○○靠不住
      ，遂先行退會，卻未告知原告等人，自行擅自退會，亦應
      對原告等人負責。從上可知，被告實係與丁○○○共同合
      謀，詐欺原告等人之款項，爰依民法侵權行為法律關係，
      請求被告負損害賠償責任。並聲明：被告應給付原告甲○○、乙○○各82,400元，原告庚○、辰○○、己○○、丑
      ○○、寅○○、卯○○、丙○○、癸○○、戊○○各41,2
      00元及原告黃瑞寶20,600元，暨均自97年9 月21日起至清
      償日止，按週年利率百分之6 計算之利息。
二、被告則以：
（一）依現行民法之規定，合會之會員及會首以自然人為限，被
      告既係法人，所參與合會之行為自為無效，原告持無效之
      合會向被告請求，當屬無據。況被告當初參與系爭合會時
      ，並不知悉法人不得參與合會，且被告先前多次參與合會
      ，均無爭議產生，另系爭合會，亦多有法人參加，並非僅
      有被告，被告實無故意違反法律規定之惡意。
（二）且被告於97年4 月至97年8 月繳納5 期會款後，經多方打
      聽，認丁○○○為人，似無誠信，遂向其表示退會之意，
      當時丁○○○告知會將被告之會份轉與他人，被告與丁○○○遂於97年9 月8 日簽立轉讓聲明書，且被告先前所繳
      之5 期會款，扣除被告與丁○○○之其他債務30,000元後
      ，林李貴美亦已開立支票給付，並已兌現。則自97年9 月
      8 日後，被告已與系爭合會並無關聯，丁○○○將被告之
      會份轉讓予何人及丁○○○嗣後如何得標，均與被告無涉
      。至原告指稱被告拒不出面說明，係因被告除已退出系爭
      合會外，前所繳納之會款亦已全數領回，且亦不知悉系爭
      合會而後進行之情況，才未出面說明。並聲明：原告之訴
      駁回。
三、兩造就渠等皆係參與丁○○○擔任會首之合會，會期自97年
    5 月20日至99年12月20日止，共33會，約定每期會金係50,0
    00元，採用內標制，其中原告乙○○、甲○○之會份係2 會
    ，而原告黃瑞寶之會份係半會，其餘之原告與被告之會份皆
    係1 會等情，均不爭執。復有友好互助會名單附於本院98年
    度壢簡字第964 號卷可參，堪信為真實。
四、原告主張被告與丁○○○共謀詐欺原告等人，騙取渠等繳納
    97 年9月20日之會款，依民法侵權行為法律關係，請求被告
    負損害賠償責任。被告則以前開情詞抗辯，則本件首應審究
    之爭點係被告係否與丁○○○共謀，騙取原告等人於97年9
    月20日繳納之會款？經查：
（一）原告主張丁○○○提出之轉讓聲明書應係被告與丁○○○
      共謀而事後製作。就此，被告則抗辯上揭轉讓聲明書確實
      係因伊不想繼續參與系爭合會，而與丁○○○簽立。核與
      證人丁○○○證稱：兩造皆係伊擔任會首之互助會之會員
      ，被告大約於97年7 月間曾告知伊不想再繼續參加合會，
      然因伊仍持續與其協調，被告遂仍繼續繳納97年8 月份之
      會款，直至97年9 月初時，被告即已明確告知不參與合會
      ，伊遂將被告前所繳納之5 期會款計220,870 元，然因伊
      與被告尚有其他債權債務關係，遂扣除30,000元後，伊便
      開立190, 870元之支票予被告，現皆已兌現，被告亦簽立
      轉讓聲明書與伊，而97年9 月20日之會期雖名義上係被告
      得標，然因被告業將會份轉讓與伊，因而實際上之得標者
      係伊等語相符（見本院卷第28、第29頁）。審酌本件原告
      雖僅係請求被告負損害賠償之責，然渠等所持之理由不外
      乎係因丁○○○與被告購同勾串、合謀，並已另行對林李
      貴美求償，並提起訴訟。則丁○○○如欲減輕自身之民事
      賠償責任，理應會證稱不利於被告之證詞，藉以多一人陪
      同共負侵權行為損害賠償之責，然觀其前開證詞，卻明白
      證稱，被告之會份確已轉讓與伊，且97年9 月20得標者，
      確係伊無誤等情，應認其前開證言，尚屬可採。
（二）再被告抗辯早於97年9 月20日開標日前，丁○○○業已將
      其前所繳納之會款全數繳納，況其若為詐騙，為何轉讓前
      皆有按期繳納會款。並提出匯款申請書回條影本4 紙及兌
      現支票影本1 紙為證（見36至38頁）。觀之原告等人提出
      之友好互助會會員名單，其上記載「互助會標會時間，係
      於每月20日」、「互助會每月之會金，於開標日後3 日內
      繳清」及「若會員以匯款之方式繳納會金，請電匯至下列
      帳號：銀行臺灣中小企業銀行南崁分行，戶名丁○○○，
      帳號00000000000 」等字樣外，另於得標金額欄用手寫註
      記：7,300 、7,900 、6,100 、6,900 等字樣（見本院98
      年度壢簡字第964 號卷卷附之友好互助會會員名單）。再
      對照被告提出之4 紙匯款申請書回條，其除係匯款至上開
      丁○○○之帳戶內，分別係97年5 月21日匯款43,900元、
      97 年6月23日匯款43,100元、97年7 月22日匯款41,770元
      及97年8 月22日匯款42,100元。除與前皆互助會員名單上
      載須於每月20日開標日，3 日內繳交會款之約定相符外，
      亦與該單據上用手撰寫得標金額6,100 、6,900 、7,300
      及7,900 等大致相符，且其總匯款金額係220,870 元，亦
      與證人所稱扣除伊與被告其他之債務30,000元後，林李貴
      美所簽發之面額190,870 元之支票一節相符。又原告雖指
      稱，為何97年7 月22日之匯款會有70元之尾數，然本院審
      酌被告抗辯其確有參與系爭合會，且確已退會一事，業已
      提出上揭等證據為證，且經核與系爭合會之約定，均大致
      相符，況經被告及丁○○○結算，由丁○○○所簽發之發
      票日為97年9 月5 日之支票，並業已兌現，幾乎無被告與
      丁○○○共同勾串以詐欺原告等人之虞之情事，堪認被告
      抗辯其確實有參與系爭合會，並於97年9 月20日當期開標
      日前，業已退會等情，應屬實在。
（三）末原告主張被告係法人，卻參與系爭合會，且其將會份轉
      讓與丁○○○，亦未告知原告等人，被告前開行為均已構
      成侵害原告等人之權利云云。惟按會首及會員，以自然人
      為限。會員非經會首及會員全體同意，不得退會，亦不得
      將自己之會份轉讓於他人。民法第709 條之2 第1 項、第
      709 條之8 第2 項，分別定有明文。然縱違反前揭法律規
      定之行為，該行為之法律效果充其量僅係無效，實與原告
      指稱共謀詐欺之要件不合。況被告既係法人，其參與系爭
      合會之行為，自始即應無效而不生效力。基此，被告要求
      會首丁○○○退還其前所繳納之會款，尚非無據，再既被
      告參與系爭合會之行為不生效力，自亦無轉讓其會份之問
      題。此外，原告等人援引被告自陳係因認丁○○○並無誠
      信，嗣後才退會之詞，指摘被告明知丁○○○有問題，竟
      未告知被告等人，擅自前去請求退會，亦屬侵害原告等人
      之權利。然依被告上揭抗辯可知，其僅係認丁○○○為人
      似有疑問，遂要求退出合會，就有無真憑實據，抑或僅其
      主觀臆測，均難認定，且被告縱確認丁○○○召集系爭合
      會之行為、動機，皆有所疑義，亦無義務告知原告等人。
      則被告前開行為均不足構成侵害原告等人權利之行為，更
      無渠等所稱被告與丁○○○共同謀串，騙取原告等人款項
      之情事，此外被告復無提出其他證據證明被告確與丁○○○共同騙取原告等人之會款，則原告前開主張，自不足採
      。
五、綜上所述，原告主張被告與丁○○○共同騙取原告等人所繳
    納之會款，請求被告給付原告甲○○、乙○○各82,400元，
    原告庚○、辰○○、己○○、丑○○、寅○○、卯○○、丙○○、癸○○、戊○○各41,200元及原告黃瑞寶20,600元，
    暨均自97年9 月21日起至清償日止，按週年利率百分之6 計
    算之利息，為無理由，應予駁回。
六、本件事證已臻明確，兩造其餘攻擊防禦方法及舉證，經核於
    判決之基礎及結果均無影響，無庸一一論列，附此敘明。
七、據上論結，本件原告之訴無理由，依民事訴訟法第385 條第
    1 項前段、第78條、第85條第1項，判決如主文。
中    華    民    國    99    年    7     月    27    日
                  民事第二庭 審判長 法  官  劉克聖
                                    法  官  張震武
                                    法  官  陳彥年
以上正本係照原本作成。
如對本判決上訴，須於判決送達後 20 日內向本院提出上訴狀。
如委任律師提起上訴者，應一併繳納上訴審裁判費。
中    華    民    國    99    年    7     月    27    日
                                    書記官  劉霜潔

司法院資訊處製作；財團法人民間司法改革基金會備份。
